【裁判字號】    98,破抗,14
【裁判日期】    990113
【裁判案由】    宣告破產
【裁判全文】
臺灣高等法院臺南分院民事裁定  98年度破抗字第14號
抗  告  人  英維投資股份有限公司
法定代理人  甲○○
代  理  人  黃  忠  律師
上列抗告人因聲請宣告破產事件，對於中華民國98年10月22日臺
灣臺南地方法院所為98年度破更字第1號裁定，提起抗告，本院
裁定如下：
    主  文
抗告駁回。
抗告程序費用新台幣壹仟元由抗告人負擔。
    理  由
一、抗告人抗告意旨略以：
  (一)查債務人不能清償債務者得宣告破產，又破產得因債權人、
    債務人之聲請宣告之，此為破產法第57、58條所明定。故宣
    告破產須以債務人不能清償所負債務為法定唯一條件，亦為
    原裁定所認同。本件債務人之財產亦即破產財團有新台幣（
    下同）80萬元，而申報之債權有張洪素鳳、洪作字、臺北市
    稅捐稽徵處內湖分處、財政部臺灣省南區國稅局臺南縣分局
    等之債權分別為60萬元、60萬元、60萬9305元、472萬8972
    元，債務人顯已不能清償債務，自屬符合破產法第57條之規
    定，原裁定不適用法規自屬違法。
  (二)又債務人剩餘財產不足清償欠稅或有優先權之債權，不得宣
    告破產，目前於法無明文，至於何者情形為無破產實益，無
    破產實益不得宣告破產，法亦無明文。故原裁定以財產不敷
    清償優先受償之稅捐債權，不為破產之宣告，實屬非法。按
    法院對於破產之聲請，在裁定前得依職權為必要之調查，並
    傳訊債務人、債權人及其他關係人，破產法第63條第2項定
    有明文，又非訟事件法第16條規定：「法院應依職權調查事
    實及必要證據」，未據原法院傳訊債務人、債權人及其他關
    係人，原法院僅憑抗告人之陳報，遽以抗告人所積欠之稅款
    已高於剩餘資產，而認破產無實益，似嫌速斷，顯然未盡調
    查之能事。
  (三)關於稅捐之徵收優於普通債權，固為稅捐稽徵法第6條之特
    別規定，因為有此規定稅捐始有優先受償之權，此乃依特別
    法之規定分配之優先順序使然，即使破產財團之財產顯不足
    清償稅捐債權時，其他破產債權人亦無法藉由破產程序受到
    任何清償，但並不能阻卻破產之分配，破產制度之存在係貴
    在破產之依法公平分配，分配之先後或分配之有無，既依破
    產法之各有關規定以及特別法之規定，任何人均應依法遵守
    ，本件裁定以其他破產債權人無法藉由破產程序受到任何清
    償，或以先支付財團費用後，將使破產財團財產更為減少，
    將使稅捐債權減少分配，遽此認為無宣告破產之實益，而予
    駁回宣告破產之聲請更屬於法無據。殊不知法院就破產之聲
    請，應依職權為必要之調查，倘債務人確係無財產可構成破
    產財團，或債務人財產不敷清償財團費用及財團債務，無法
    依破產程序清理其債務時，始得以無宣告破產實益為由駁回
    破產之聲請，此觀司法院院字第1505號解釋自明。本件債務
    人即抗告人既尚有財產現金80萬元，顯無破產財團不能構成
    之情事，更無不敷清償財團費用及財團債務之可能，原裁定
    未查明事實，濫用法規顯然違誤。
  (四)按破產，對債務人不能清償債務者宣告之，為破產法第57條
    所明定；又法院對於破產之聲請，在裁定前得依職權為必要
    之調查，並傳訊債務人、債權人及其他關係人，亦為同法第
    63條第2項所明定。另依同法第148條規定之旨趣，除債務人
    之財產不敷清償破產財團之費用及財團之債務外，尚難認無
    宣告破產之實益。雖稅捐稽徵法第6條第1項規定稅捐之徵收
    ，優先於普通債權，依破產法第112條規定，亦僅該稅捐先
    於他債權而清償而已，破產制度既兼具債權人平等受償及債
    務人經濟更生之功能，法院自不得因有優先債權存在影響其
    他債權人之受償，即認無宣告破產之實益，致破產制度之功
    能無從發揮，本件債務人既尚有現金額80萬元，以此金額之
    款項，難道尚無法組成破產財團？以此80萬元難道尚不敷清
    償財團費用及財團債務？由此足認原審法院未依職權傳訊債
    務人、債權人及其他利害關係人為必要之調查，顯未盡調查
    之能事，於法似有未合云云。
二、按「破產，對債務人不能清償債務者宣告之。」、「破產宣
    告時屬於破產人之一切財產，及將來行使之財產請求權。」
    、「破產宣告後，破產終結前，破產人所取得之財產，為破
    產財團。」、「財團費用及財團債務，應先於破產債權，隨
    時由破產財團清償之。」、「在破產宣告前，對於債務人之
    財產有質權、抵押權或留置權者，就其財產有別除權。有別
    除權之債權人，不依破產程序而行使其權利。」、「破產財
    團成立後，其應納稅捐為財團費用，由破產管理人依破產法
    之規定清償之。」、「對於破產財團之財產有優先權之債權
    ，先於他債權而受清償。」、「稅捐之徵收，優先於普通債
    權」，破產法第57條、第82條第1項、第97條、第108條、第
    7條、第112條前段、稅捐稽徵法第6條第1項分別定有明文。
    又「債務人之資本已不足清償稅捐等優先債權，他債權人更
    無受償之可能，倘予宣告破產，反而須優先支付破產財團之
    管理、分配所生之費用及破產管理人之報酬等財團費用，將
    使破產財團之財產更形減少，優先債權人即稅捐機關之債權
    減少分配或無從分配，其他債權人更無在破產程序受分配之
    可能，顯與破產制度之本旨不合，於此情形，不應宣告破產
    （參見最高法院98年度第4次民事庭會議決議）。因此，債
    務人實質上已無財產，或其財產已不足支付財團費用，或破
    產財團雖勉強可組成，然其破產財團之財產尚不敷清償破產
    財團之費用及財團之債務，縱使予以裁定宣告債務人破產，
    因其他破產債權人已無法藉由破產程序而受到任何清償之機
    會，而無從依破產程序清理其債務時，即無進行破產程序之
    必要。
三、經查，抗告人陳報其資產及負債如下：(一)聲請人除有現金80
    萬元外，並無其他不動產、應收帳款、銀行存款餘額、生財
    器具設備等資產；(二)抗告人積欠財政部臺灣省南區國稅局臺
    南縣分局稅捐及滯納金472萬8972元、臺北市稅捐稽徵處內
    湖分處地價稅及房屋稅60萬9305元、張洪素鳳60萬元、洪作
    字60萬元，合計653萬8277元（原審卷第6頁、第7頁）。此
    外，原審法院於98年7月21日函命抗告人補正其所有資產包
    含應收帳款、銀行存款、生財器具設備及名下之土地或房屋
    之明細，經抗告人具狀陳報「自95年起已無營業，名下土地
    房屋均已遭執行拍賣，已無任何資產」各情，此有抗告人98
    年8月3日民事補正狀附卷足按（原審卷第21-22頁）。
四、抗告人業於95年2月20日申請解散登記，並經經濟部95年2月
    20日經授中字第09531729460號函核准解散登記在案，抗告
    人名下：坐落臺北市○○區○○段5小段45地號土地及門牌
    號碼為臺北市○○區○○路221巷33號3樓房屋，已經臺灣士
    林地方法院94年度執字第4980號強制執行，並於95年8月30
    日以拍定價額7212萬4653元分配予債權人，仍不足清償應優
    先受償之抵押擔保債權各情，此有財政部臺灣省南區國稅局
    臺南縣分局98年8月31日南區國稅南縣四字第0980024011號
    函附臺灣士林地方法院民事執行處通知、經濟部95年2月20
    日經授中字第09531729460號函（稿）在卷可參（原審卷第
    42、43、47-57、60-62頁）。
五、至於抗告人於93年12月31日向財政部南區國稅局申報營利事
    業所得稅結算時，製作之資產負債表雖顯示尚有流動資產19
    01萬9103元及長期投資6500萬元，固有資產負債表在卷可憑
    （原審卷第46頁），惟經原審命抗告人陳報上開流動資產及
    長期投資現況如何，抗告人具狀陳明因其經營不善，已於95
    年2月20日經經濟部解散登記在案，其所長期投資之洪氏英
    科技股份有限公司並已倒閉，是上開流動資產及長期投資皆
    已無餘額及價值可言各情，亦有抗告人98年10月13日民事陳
    報狀在卷可按（原審卷第67-68頁），依原審法院職權調查
    證據之結果，堪認抗告人除有現金80萬元以外，別無其他資
    產。
六、此外，原審法院依職權調查抗告人負債如下：抗告人原有坐
    落台北市○○區○○段5小段45地號土地，及其上同段201建
    號房屋，截至98年7月24日止，尚欠房屋稅及地價稅共計60
    萬9305元，此有臺北市稅捐稽徵處內湖分處98年7月28日北
    市稽內湖丙字第09832072000號函及原審法院公務電話紀錄
    在卷足佐（原審卷第19、29頁）；又抗告人截至98年8月25
    日止，共積欠營業稅及營利事業所得稅、滯納金、滯納金利
    息及行救利息共計941萬1501元，有財政部臺灣省南區國稅
    局臺南縣分局98年8月31日南區國稅南縣四字第0980024011
    號函附卷可稽（原審卷第42頁），累計抗告人所積欠之債務
    為民間債權人張洪素鳳及洪作字各60萬元、臺北市稅捐稽徵
    處內湖分處60萬9305元，及財政部臺灣省南區國稅局臺南縣
    分局稅捐941萬1501元，總計1122萬0806元【計算式：60萬
    元＋60萬元＋60萬9305元＋941萬1501元＝1122萬806元】，
    抗告人負債達1122萬806元，堪可認定。
七、依稅捐稽徵法第6條第1項規定「稅捐之徵收，應優先於普通
    債權」，而抗告人積欠之稅捐，計有臺北市稅捐稽徵處內湖
    分處60萬9305元，財政部臺灣省南區國稅局臺南縣分局稅捐
    941萬1501元，抗告人積欠優先於普通債權之應納稅捐合計
    高達1002萬806元，則以抗告人現有資金僅80萬元，顯不足
    清償應納優先清償之稅捐1002萬806元，若將來依破產程序
    處理，抗告人財產顯不足以清償上開稅款債務，且其他債權
    人更無法藉由破產程序而受任何分配清償，核與破產制度之
    本旨顯然不符，有違破產債權人平等受償原則，應無宣告破
    產之實益。
八、綜上所述，原審法院審酌抗告人之財產總額、清償能力及確
    實債務金額，並調閱相關資料予以查證後，認抗告人雖有不
    能清償之事實，惟抗告人之資產僅有現金80萬元可資構成破
    產財團，其顯不足支付應優先清償稅捐1002萬806元及優先
    支付破產財團之管理、分配所需費用及破產管理人之報酬等
    財團費用，其他債權人亦無受分配之可能，查與破產之立法
    意旨相違，應無宣告破產之實益。原審因而駁回抗告人破產
    之聲請，尚無違誤，抗告意旨仍執陳詞，空言指摘「原審認
    定之資產負債情形與事實不符係未盡調查之能事」云云係不
    當，求為廢棄改判，非有理由，應予駁回。
據上論結，本件抗告為無理由，依破產法第5條、民事訴訟法第
495條之1第1項、第449條第1項、第95條、第78條，裁定如主文
。
中    華    民    國    99    年    1     月    13    日
                  民事第二庭  審判長法  官  陳光秀
                                    法  官  莊俊華
                                    法  官  曾平杉
上為正本係照原本作成。
本裁定除以適用法規顯有錯誤為理由外，不得再抗告。如提出再
抗告，應於收受送達後10日內委任律師為代理人向本院提出再抗
告狀（須附繕本），並繳納再抗告費新台幣1千元。
中    華    民    國    99    年    1     月    13    日
                                    書記官  葉秀珍
【附記】
民事訴訟法第495條之1第2項準用同法第466條之1第1、2項規定
：
(1)對於第二審判決上訴，上訴人應委任律師為訴訟代理人。但上
  訴人或其法定代理人具有律師資格者，不在此限。
(2)上訴人之配偶、三親等內之血親、二親等內之姻親，或上訴人
  為法人、中央或地方機關時，其所屬專任人員具有律師資格並
  經法院認為適當者，亦得為第三審訴訟代理人。
民事訴訟法第466條之2第1項：
  上訴人無資力委任訴訟代理人者，得依訴訟救助之規定，聲請
  第三審法院為之選任律師為其訴訟代理人。

司法院資訊處製作；財團法人民間司法改革基金會備份。
